Inventaris van het archief van de Commissie Vervoersmogelijkheid, 1919-1939
Nationaal Archief, Den Haag
Ministerie van Waterstaat, Commissie Vervoersmogelijkheid
Waterstaat, Cie. Vervoersmogelijkheid
1919-1939
W23176
0.25 meter; 35 inventarisnummers.
Normale geschreven, getypte en gedrukte documenten, geen bijzondere handschriften.
Nationaal Archief, Den Haag
Commissie Vervoersmogelijkheid
Het archief bevat onder meer stukken betreffende concrete, mogelijk te nemen maatregelen in geval van spoorwegstaking of verkeerproblemen, een agenda van ingekomen en uitgegane post, en algemene stukken betreffende instelling, taak en werkzaamheden van de commissie.
Archiefvorming
Geschiedenis van de archiefvormer
De Commissie Vervoersmogelijkheid werd ingesteld bij beschikking van 19 november 1919, Afdeling Kabinet nummer 117 van de Minister van Landbouw, Nijverheid en Handel
Zie inventarisnummer 1.
. Voorzover kon worden nagegaan zijn bij het ministerie van Verkeer en Waterstaat geen notulen aanwezig van de door de commissie gehouden vergaderingen. Dit kan zeer waarschijnlijk worden verklaard door het geheime karakter van de door de commissie behandelde materie, en zal wellicht het gevolg zijn van de omstandigheid, dat de instelling der commissie destijds op min of meer geheimzinnige wijze - na bespreking in de Ministerraad - is geschied en dat haar werkzaamheden nimmer in het openbaar zijn getreden
Zie inventarisnummer 7.
.
De voornaamste taak van de commissie was om - in geval van staking der spoorwegdiensten of bij andere belangrijke verkeersstoornissen - het functioneren van de postdienst en de meest urgente voedseltransporten gaande te houden. Daartoe werd door de commissie een onderzoek ingesteld naar de maatregelen, welke moesten worden getroffen om de gevolgen van een tekort aan transportmogelijkheden te voorkomen, althans deze gevolgen zoveel mogelijk te beperken. Met het oog hierop werden regelingen ontworpen, waarbij de belangrijkste uitgangspunten waren, dat het normale vervoer zoveel mogelijk voortgang moest vinden en dat het particulier initiatief moest trachten zolang mogelijk op eigen benen te blijven staan. De organisatie kwam onder de centrale leiding van de commissie te berusten, terwijl de uitvoering werd gedecentraliseerd.
Voor de instandhouding van het noodzakelijkste vervoer zou zonodig de Motor- en Vaartuigendienst van het Vrijwillig Landstorm Korps worden ingeschakeld.
Een honderdtal afdelingscommandanten en commissarissen van dit korps was gemachtigd tot het vorderen van vervoermiddelen, ingevolge de Wet van 7 december 1918 Stb. 774 en die van 22 december 1919 Stb. 885
Zie inventarisnummer 7.
. Genoemde functionarissen waren bovendien in het bezit van een speciale instructie, waarin richtlijnen waren opgenomen om maatregelen te treffen voor het veilig stellen van de transporten en voor de beschikbaarstelling van de benodigde fondsen.
In geval van spoorwegstaking was een speciale regeling getroffen voor het vervoer van melk, gist, meel, steenkolen, petroleum en post. Behalve bij het vervoer van gist en post - welk vervoer tot in details was geregeld - werd bij de transporten een belangrijk gedeelte aan het particulier initiatief, in casu de directies van de betrokken meel- en melkfabrieken, overgelaten.
Voor alle regelingen gold, dat zij binnen 24 uur in werking konden treden.
De plaatselijke autoriteiten beschikten over een uitvoerige instructie, hoe moest worden gehandeld in geval van nood. De belangrijkste punten betroffen:
handhaving van de orde en de beveiliging van personen en goederen,
voedselvoorziening,
voorziening van water, gas, elektriciteit en steenkolen,
volksgezondheid,
vervoermiddelen benodigd voor de instandhouding van vorengenoemde diensten,
communicatie met (hogere) regeringsinstanties.
Ook in deze instructie lag de nadruk op het particulier initiatief. Alleen in bijzondere gevallen kon worden teruggevallen op de plaatselijke overheid en - zonodig - de Commissie Vervoersmogelijkheid. Teneinde in tijden van nood de verbinding van de plaatselijke met de centrale overheid te waarborgen, werden in de hoofdsteden van alle provincies, alsmede in Amsterdam, Amersfoort en Breda draadloze telegraafstations ingericht die - zodra de regering daartoe aanleiding vond - in werking konden treden.
Tot de belangrijkste militaire en burgerlijke organisaties, welke in actie zouden komen ingeval zich een noodsituatie zou voordoen, behoorden o.a.:
de Marechaussee,
de Motor- en Vaartuigendienst van het Vrijwillig Landstorm Korps,
de Militaire Politie,
de Genie,
de Burgerwacht,
de Nationale Bond tegen Revolutie,
de Studenten Weerbaarheids Organisaties.
Slechts in het uiterste geval zou worden overgegaan tot het inzetten van een deel van de op dat moment onder de wapenen zijnde dienstplichtige militairen.
De datum van opheffing der commissie is niet bekend.
Geschiedenis van het archiefbeheer
De verwerving van het archief
Overbrenging van een overheidsarchief
Inhoud en structuur van het archief
01.01.02; 2.16
Selectie en vernietiging
Er heeft geen vernietiging plaatsgevonden.
Aanwijzingen voor de gebruiker
Openbaarheidsbeperkingen
Volledig openbaar.
Materiële beperkingen
Aanvraaginstructie
Openbare archiefstukken kunnen online worden aangevraagd en gereserveerd. U kunt dit ook via de terminals in de studiezaal van het Nationaal Archief doen. Om te kunnen reserveren dient u de volgende stappen te volgen:
U maakt een profiel aan op www.gahetna.nl, en logt vervolgens in
Via de archiefinventaris (alleen de beschrijvingen met rode nummers) selecteert u het gewenste archiefstuk door op de knop 'Reserveren' te klikken
In het volgende scherm geeft u aan op welke dag u het archiefstuk wilt inzien
Indien u zich bevindt in de studiezaal en een tafelnummer heeft ontvangen kunt u dit nummer vermelden. Als u geen tafelnummer heeft kunt u tafelnummer 777 laten staan
Vervolgens bevestigt u uw reservering door deze te versturen.
Verwant materiaal
Beschikbaarheid van kopieën
Beschrijving van de series en archiefbestanddelen
- ALGEMEEN, I.
  - Stukken betreffende de instelling en samenstelling van de commissie., 1919; 1; 2 stukken
  - Rapport van de commissie inzake de invloed, die een spoorwegstaking kan uitoefenen op de voorziening van de primaire levensbehoeften voor Nederland en de maatregelen, welke waren voorbereid om in de meest urgente levensbehoeften te kunnen voorzien. Afschrift., 1920; 2; 1 stuk
  - Brief van de Minister van Waterstaat aan zijn ambtgenoot van Landbouw, Nijverheid en Handel inzake het opnemen van een vertegenwoordiger van het Hoofdbestuur der P.T.T. in de commissie., 1920; 3; 1 stuk
  - Verslag van een op 20 december 1921 gehouden interdepartementale vergadering onder leiding van de voorzitter., 4; 1 stuk
  - Briefwisseling tussen de Minister van Landbouw, Nijverheid en Handel en zijn ambtgenoot van Binnenlandse Zaken, met als bijlage een door de commissie samengestelde leidraad met instructies voor de plaatselijke overheid in tijden van nood., 1921; 5; 1 omslag
  - Briefwisseling van de voorzitter met de inspecteur der Koninklijke Marechaussee inzake de militaire bewaking en begeleiding van de postauto's in geval van staking van de spoorwegdienst., 1924; 6; 2 stukken
  - Stukken betreffende de taak en de werkzaamheden van de commissie., 1925-1926; 7; 5 stukken
  - Circulaire van de Minister van Waterstaat, met bijlagen, aan burgemeesters, houdende instructies om bij vervoersstremming de voedselvoorziening zo lang mogelijk normaal te doen functioneren., 1926; 8; 1 omslag
  - Stukken betreffende een door de Minister van Waterstaat vastgestelde verblijfsvergoeding in verband met een door enkele leden in juni 1926 naar Londen gemaakte dienstreis., 9; 5 stukken
  - Briefwisseling van de Minister van Waterstaat met zijn ambtgenoot van Oorlog en de Chef van de Generale Staf inzake het ter beschikking stellen aan eerstgenoemde van de vaste militaire radiostations in geval van staking van het telegraafpersoneel., 1927; 10; 1 omslag
  - Briefwisseling van de Minister van Waterstaat met zijn ambtgenoot van Defensie, betreffende het inroepen van hulp en bijstand van militaire autoriteiten in noodsituaties., 1932-1933; 11; 3 stukken
  - Agenda van ingekomen en uitgegane post van de commissie en de algemene leiding., 1917-1939; 12; 1 deel
  - Verzamelstaat houdende opgave van in Nederland op 1 december 1919 ingeschreven vrachtmotorvaartuigen., (1920); 13; 1 stuk
  - Overzichten van het materieel en personeel van een aantal hulpkorpsen, waarover de regering in tijden van staking of onlusten kon beschikken., z.j.; 14; 1 omslag
- POSTVERVOER, II.
  - Regelingen postvervoer P.T.T., A.
    - Kennisgevingen van de directeur-generaal der Posterijen en Telegrafie, met bijlagen, aan de inspecteurs der Posterijen en Telegrafie, de inspecteur der Spoorwegkantoren en de directeuren van de postkantoren Amsterdam, Rotterdam en 's-Gravenhage inzake beperking van het aantal te vervoeren brievenmalen (postzakken) in geval van stopzetting van het spoorwegverkeer., 1922; 15; 1 omslag
    - Richtlijnen voor en overzichten van het aantal beschikbare hulpkrachten in geval van staking bij de kantoren der Posterijen en Telegrafie te Amsterdam, Rotterdam en 's-Gravenhage. Doorslagen., z.j.; 16; 1 omslag
  - Postvervoer per K.L.M., B.
    - Briefwisseling van de Minister van Landbouw, Nijverheid en Handel aan zijn ambtgenoot van Waterstaat, betreffende de beschikbaarstelling door Fokker van vijf vliegtuigen met piloten voor het vervoer van post, in geval van dreigende spoorwegstaking., 1920; 17; 2 stukken
    - Ingekomen brief van de heer A. Plesman, administrateur van de K.L.M., betreffende het inzetten van Fokker-vliegtuigen voor het vervoer van post., 1922; 18; 1 stuk
  - Postvervoer door de K.N.A.C. (Koninklijke Nederlandsche Automobielclub), C.
    - Briefwisseling tussen de Minister van Waterstaat en zijn ambtgenoot van Landbouw, Nijverheid en Handel inzake het ter beschikking stellen van auto's door leden van de Koninklijke Nederlandsche Automobielclub in geval van spoorwegstaking., 1920-1923; 19; 1 omslag
  - Post- en levensmiddelenvervoer door de Nederlandse Spoorwegen, D.
    - Stukken betreffende te verlenen bijstand door militairen bij de bewaking van spoorwegobjecten in geval van staking van het spoorwegpersoneel., 1919-1922; 20; 1 omslag
    - Overzichten van de hoeveelheden meest urgente levensmiddelen, die dagelijks per spoor werden vervoerd in de perioden 1-7 december 1919 en 9-15 februari 1920., 1919-1920; 21; 1 omslag
- ROTTERDAMSCHE ECONOMISCHE NOODDIENST, III.
  - Ingekomen brief van de secretaris van de Nationale Noodhulp Organisatie met als bijlage een uittreksel van de organisatie van de "Rotterdamsche Economische Nooddienst"., 1927; 22; 2 stukken
- VRIJWILLIG LANDSTORMKORPS MOTORDIENST EN VAARTUIGENDIENST, IV.
  - Organisatie, A.
    - Ingekomen brief van het Vrijwillig Landstormkorps te 's-Gravenhage betreffende de verschillende soorten van vervoer, die in tijden van nood aan de korpsen Motordienst en Vaartuigendienst konden worden opgedragen, met bijlage. Afschriften., 1920; 23; 2 stukken
    - Lijst van de namen, adressen en rangen van de in oktober 1928 in functie zijnde commissarissen en afdelings-commandanten van de Landstormkorpsen., 24; 1 stuk
    - Briefwisseling met het Ministerie van Defensie en met de korpscommandant van het Korps Motordienst betreffende het nemen van voorzorgsmaatregelen in geval van verkeersstoornissen., 1931-1932; 25; 1 omslag
    - Brief van de Minister van Landbouw, Nijverheid en Handel aan de commandant van het Landstormkorps betreffende de vergoeding door de directie van de Post- en Telegraafdienst van alle door het Korps Motordienst te maken kosten wegens uit te voeren diensten in geval van staking., 1921; 26; 1 stuk
  - Inschakeling van de Motordienst, B.
    - Briefwisseling van de voorzitter met de commandant van het Korps Motordienst betreffende het beschikbaar stellen van begeleidend burger- in plaats van militair personeel voor het vervoer van post over de grens., 1923-1924; 27; 2 stukken
    - Briefwisseling met de directeur van het postkantoor te 's-Gravenhage betreffende het ter beschikking stellen van chauffeurs en motorrijwielen aan de Post- en Telegraafdienst in geval van spoorwegstaking., 1931; 28; 2 stukken
  - Inschakeling van de Vaartuigendienst, C.
    - Briefwisseling tussen de Minister van Landbouw, Nijverheid en Handel en de commandant van het Korps Vaartuigendienst inzake het ter beschikking stellen door laatstgenoemde van motorboten bij dreigende spoorwegstaking., 1920; 29; 4 stukken
    - Briefwisseling tussen de Minister van Landbouw, Handel en Nijverheid en de commandant van de Landstormkorpsen Motor- en Vaartuigendienst betreffende een door de commissie ontworpen regeling voor het vervoer van post door motorboten., 1921-1922; 30; 1 omslag
    - Briefwisseling tussen de Minister van Landbouw, Nijverheid en Handel en de commandant van het Korps Vaartuigendienst inzake het bepalen van de dagprijs voor het gebruik van motorboten van ± 100 ton ten behoeve van het vervoer van post over water tussen Amsterdam - 's-Gravenhage - Rotterdam - Antwerpen vice versa., 1922; 31; 3 stukken
    - Briefwisseling van de voorzitter met de commandant van het Vrijwillig Landstormkorps inzake de verantwoordelijkheid van deze commandant voor het vervoer van post naar Engeland met schepen van de Maatschappij "Zeeland"., 1932; 32; 2 stukken
- STAKINGEN, V.
  - Stukken betreffende de staking in de transportbedrijven van 14 februari-25 april 1920., 33; 1 omslag
  - Stukken betreffende de Duitse spoorwegstaking van 1922 en de door de Duitse regering getroffen maatregelen, waarbij de z.g. "Technische Nothilfe" als stakingbreker optrad., 34; 1 omslag
  - Rapport van een studiecommissie van een dienstreis naar Engeland, met als bijlagen een aantal door de Engelse Kamer van Koophandel toegezonden dokumenten betreffende de door de Engelse regering getroffen maatregelen tijdens de spoorwegstaking van 4-12 mei 1926 in Engeland., 1926-1928; 35; 1 omslag